【裁判字號】    94,易,712
【裁判日期】    950626
【裁判案由】    詐欺
【裁判全文】
臺灣屏東地方法院刑事判決               94年度易字第712號
公  訴  人  臺灣屏東地方法院檢察署檢察署
被      告  甲○○
上列被告因詐欺案件，經檢察官提起公訴（94年度偵字第5434號
），本院判決如下：
    主  文
甲○○幫助意圖為自己不法之所有，以詐術使人將本人之物交付
，處有期徒刑伍月，如易科罰金，以佰元折算壹日。
    事  實
一、甲○○已預見金融機構帳戶係個人理財之重要工具，關係個
    人財產、信用之表徵，如交予他人使用，有供作財產犯罪用
    途之可能，而一般人取得他人存摺之目的在於取得贓款及掩
    飾犯行不易遭人追查，對於提供帳戶雖無引發他人萌生犯罪
    之確信，但仍以基於幫助他人詐欺取財之不確定故意，於民
    國94年1 月間，在不詳地點，將其於89年4 月14日向臺灣銀
    行潮州分行所申辦帳戶為000000000000號之存簿及提款卡，
    交付予真實姓名年籍不詳之成年人使用，該成年人於取得前
    揭帳戶後，即與其所屬之電話詐騙集團成員共同基於意圖為
    自己不法所有之犯意聯絡，於94年1 月21日11時許，由詐騙
    集團成員撥打乙○○之電話，向乙○○佯稱：乙○○之銀行
    提款卡密碼外洩，需打電話與中央存保局之「林主任」聯絡
    等語，乙○○撥打該成年人所留之電話後，即有一自稱為中
    央存保局「林主任」之人告知其需變更銀行密碼，致乙○○
    因此陷於錯誤，於同日13時24分許，於附近之郵局自動櫃員
    機前依詐騙集團之上開指示操作自動櫃員機，並將其帳戶內
    之新臺幣（下同）90,123元匯入甲○○之上開帳戶內，嗣乙○○發覺有異，始知受騙。
二、案經高雄縣警察局移送臺灣高雄地方法院檢察署檢察官呈請
    臺灣高等法院檢察署檢察官核令臺灣屏東地方法院檢察署檢
    察官偵查起訴。
    理  由
一、按「被告以外之人於審判外之言詞或書面陳述，除法律有規
    定者外，不得作為證據。」、「被告以外之人於審判外之陳
    述，雖不符前4 條之規定，而經當事人於審判程序同意作為
    證據，法院審酌該言詞陳述或書面陳述作成時之情況，認為
    適當者，亦得為證據。當事人、代理人或辯護人於法院調查
    證據時，知有第159 條第1 項不得為證據之情形，而未於言
    詞辯論終結前聲明異議者，視為有前項之同意。」，此刑事
    訴訟法第159 條、第159 條之5 分別定有明文。經查，證人
    乙○○之警詢筆錄，被告及檢察官均就上開證據之證據能力
    均無異議，而依上開證人之言詞陳述作成時情況，亦無違背
    法令所定程序之處，本院認適當而有證據能力，就此合先敘
    明。
二、訊據被告甲○○矢口否認上開犯行，辯稱：伊係於93年11、
    12月間某日晚間全家去高雄縣鳳山市逛夜市時，車子遭人撬
    開，置於車內之提款卡、存摺卡被偷走而遺失云云，經查：
  (一)前揭臺灣銀行潮州分行帳號000000000000號帳戶，係為被告
    於89年間所申請之事實，為被告自承在卷，並有臺灣銀行綜
    合存款印鑑卡、綜合存款約定書及存款開戶資料登錄單各1
    紙附卷可證，是上開帳戶為被告所申請之事實，堪以認定。
  (二)證人乙○○於94年1 月21日11時許，經一成年人向其佯稱其
    銀行提款卡密碼外洩，需打電話與中央存保局「林主任」聯
    絡等語，乙○○撥打該成年人所留之電話後，即有一自稱為
    中央存保局「林主任」之人告知其需變更銀行密碼，致乙○○因此陷於錯誤，於同日13時24分許，於附近之郵局自動櫃
    員機前依詐騙集團之上開指示操作自動櫃員機，並將其帳戶
    內之新臺幣（下同）90,123元匯入甲○○所有之臺灣銀行潮
    州分行帳號000000000000號帳戶內，嗣乙○○發覺有異，始
    知受騙等事實，業據證人乙○○於警詢中證述詳實，並有自
    動櫃員機交易明細表（見警卷第10頁）及甲○○之開戶資料
    暨存摺交易往來明細查詢單1 份（見警卷第22頁至第24頁）
    附卷可參，是乙○○因受騙而交付財物等情，堪信為真實。
  (三)按刑法上之故意，可分為直接故意與不確定故意（間接故意
    ），所謂「不確定故意」，係指行為人對於構成犯罪之事實
    ，預見其發生而其發生並不違背其本意者，刑法第13條第2
    項定有明文。又按刑法上之幫助犯，係指以幫助之意思，對
    於正犯資以助力，而未參與實施犯罪之行為者而言，是行為
    人主觀上若係以幫助他人犯罪之意思，而在客觀上從事構成
    要件以外之行為，應論以幫助犯。再者，金融機構存款帳戶
    事關存戶個人財產權益之保障，存摺乃係個人資金往來情形
    之紀錄，印鑑、提款卡、密碼則為領取款項之重要憑證，除
    非本人或與本人關係密切者，實難認有何理由可自由流通使
    用，一般人亦均妥為保管防止他人任意使用之認識而有盜領
    等情事之發生，縱使特殊情況偶有交付他人使用之需，亦必
    然深入瞭解用途後再行提供使用，方符常情，且近來新聞媒
    體，對於犯罪者常大量收購或使用他人存款帳戶後，再持以
    供作犯罪使用，藉此逃避檢警查緝之情事，多所報導，一般
    人已可預見此等重要物品如落入不明人士手中，極易被利用
    為與財產有關之犯罪工具。本件被告雖辯稱其存摺及提款卡
    係遭竊云云，而被告為國中畢業之人（見警卷第4 頁），應
    有相當智識知悉前述應妥善保管存摺及提款卡之事項，惟被
    告於存摺及提款卡失竊時，並未向臺灣銀行辦理掛失止付及
    申請補發，此有臺灣銀行潮州分行95年2 月7 日潮州營密字
    第08895004751 號函1 紙附卷可參，且被告亦稱提款卡密碼
    係抄在存摺上面，倘被告所辯為真時，被告理應迅速向警察
    報案及申請掛失止付，竟會毫無任何諸如掛失止付或報案等
    防範作為以防其個人帳戶為不法人士所利用，足見被告所辯
    顯有違經驗法則，殊無可採。
  (四)又證人即被告之夫丙○○於本院審理中證述：因失竊當時已
    經很晚了，所以沒有去報案，也沒有去掛失止付，除了本案
    系爭帳戶之存摺遺失外，仍有合作金庫、富邦銀行及我的土
    地銀行、郵局等存摺均遺失，車子沒有被破壞，鎖沒有被撬
    開，不知道是如何被偷走的，而當時開的車子是什麼車號、
    開多久已經不記得了等語（見本院卷第48頁），惟自本院調
    取被告前揭臺灣銀行之帳戶自開戶以來之歷史往來交易明細
    資料（見本院卷第33頁至第39頁）觀之，該帳戶自90年9 月
    間起至93年12月間止，並未有資金存領之交易往來，則被告
    將已長期未使用之銀行存摺、提款卡隨身攜帶即不符常情，
    又所有之數家銀行之存摺、提款卡均失竊，竟未向警察報案
    實與一般經驗法則不符，且佐以證人丙○○就車內物品如何
    遭竊，是否車門有人為破壞之節，經核尚與被告所辯不符，
    而證人丙○○就該車之車號、車子之使用情形均記憶不清，
    即與常理嚴重悖離，是證人丙○○之證述，顯係迴護被告之
    詞，不足採信。
  (五)復本院調取證人丙○○於臺灣高雄地方法院94年度簡字第
    2287號刑事案件卷宗，經提示臺灣高雄地方法院檢察署94年
    度偵字第5278號卷附之丙○○財團法人金融聯合徵信中心資
    料，訊問被告之信用經濟狀況時，被告亦自承於93年12月間
    遭停卡多張，至少積欠200 萬元以上之卡債，對於欠款原因
    並不甚了解，多為先生即丙○○所使用等語在卷（見本院卷
    第49頁、第50頁），足佐被告係有其經濟上之理由及動機而
    將其存簿、提款卡及密碼等交付犯罪集團使用等事實。準此
    ，被告所辯顯與事實不符，不足採信。被告將帳戶之存摺、
    提款卡及密碼交由不熟識之他人使用，可能遭他人用以供作
    犯罪之人頭帳戶，應有認識或認識之可能性。惟被告交付前
    揭帳戶存摺、提款卡及密碼與他人之行為，尚非詐欺取財罪
    構成要件之行為，且並無證據顯示被告與為此犯行者有犯意
    之聯絡，故僅足認被告有幫助他人從事詐欺取財犯行之故意
    。
  (五)綜上所述，本件事證明確，被告犯行應可認定。
三、按刑法上之幫助犯，係對於犯罪與正犯有共同之認識，而以
    幫助之意思，對於正犯資以助力，而未參與實施犯罪之行為
    者而言（最高法院75年度台上字第1509號、88年度台上字第
    1270號判決亦同此意旨）。是以，如未參與實施犯罪構成要
    件之行為，且係出於幫助之意思提供助力，即屬幫助犯，而
    非共同正犯。本件被告基於幫助之犯意，提供存款帳戶，並
    作為詐騙使用之所為，係參與構成要件以外之行為，且在無
    證據證明被告係以正犯而非以幫助犯之犯意參與犯罪之情形
    下，應認其所為係幫助犯而非正犯行為。又上開詐騙集團所
    為上揭詐欺取財犯行，係犯刑法第339 條第1 項之詐欺取財
    罪。是核被告係以幫助他人犯罪之意思，而提供帳戶存摺等
    參與詐欺犯罪構成要件以外之行為，為幫助犯，應從刑法第
    30條第2 項之規定依正犯之刑減輕之。爰審酌被告提供帳戶
    物件予犯罪集團作為向社會大眾詐騙之工具，使行詐之人得
    以利用該等帳戶作為掩飾、隱匿重大犯罪之用，增加被害人
    尋求救濟之困難，且造成檢警機關難以追查重大犯罪之實際
    行為人，而其提供之帳戶，犯罪所生危害已造成被害人之金
    錢損失，再被告於偵審中始終飾詞否認犯行，顯無悔意等一
    切情狀，爰量處如主文所示之刑，並諭知易科罰金之折算標
    準。
四、被告提供予他人之上開帳戶物件，均非屬被告本件犯罪義務
    沒收之物，且皆未扣案，復無證據足證該等物件現尚未滅失
    ，再者，依現今一般金融機構之約款，金融機構所發給之存
    摺、金融卡多原則上約定屬金融機構所有，況被告既係將該
    等物件交付予他人，縱使認該等物件皆原為被告所有，被告
    亦已處分轉讓予他人（被告與該他人間無共同正犯關係），
    該等物件是否仍屬被告所有，亦有疑問，斟酌上開帳戶業經
    相關機構列為犯罪帳戶，已無再為人利用之虞，相關物件亦
    已屬無用之物，為免日後執行之困擾，爰不予宣告沒收，併
    此敘明。
據上論斷，應依刑事訴訟法第299 條第1 項前段，刑法第30條第
1 項第2 項、第339 條第1 項、第41條第1 項前段，罰金罰鍰提
高標準條例第1 條前段、第2 條，判決如主文。
本案經檢察官鄭伊鈞到庭執行職務
中    華    民    國    95    年    6     月    26    日
                  刑事第二庭    審判長法  官  羅森德
                                      法  官  陳松檀
                                      法  官  陳海寧
以上正本證明與原本無異。
如不服本判決應於收受本判決送達後10日內向本院提出上訴書狀
，其未敘述上訴理由者，並得於提起上訴後10日內向本院補提理
由書狀（均須按他造當事人之人數附繕本）「切勿逕送上級法院
」
中    華    民    國    95    年    7     月    3     日
                                      書記官  劉淑蓉
附錄法條：
中華民國刑法第30條
(從犯及其處罰)
幫助他人犯罪者，為從犯。雖他人不知幫助之情者，亦同。
從犯之處罰，得按正犯之刑減輕之。
中華民國刑法第339條
(普通詐欺罪)
意圖為自己或第三人不法之所有，以詐術使人將本人或第三人之
物交付者，處5 年以下有期徒刑、拘役或科或併科1 千元以下罰
金。
以前項方法得財產上不法之利益或使第三人得之者，亦同。
前二項之未遂犯罰之。


司法院資訊處製作；財團法人民間司法改革基金會備份。
